【裁判字號】    98,訴,551
【裁判日期】    991123
【裁判案由】    偽造文書
【裁判全文】
臺灣宜蘭地方法院刑事判決               98年度訴字第551號
公  訴  人  臺灣宜蘭地方法院檢察署檢察官
被      告  李弘文
            李建廷
共      同
選任辯護人  吳振東律師
上列被告等因偽造文書案件，經檢察官提起公訴（98年度偵字第
794號），本院判決如下：
    主  文
李弘文、李建廷共同犯行使業務登載不實文書罪，各處有期徒刑
肆月，如易科罰金，均以新臺幣壹仟元折算壹日。偽造之「蔡榮
岳」印章壹顆及如附表一所示文書之品管人員欄上偽造「蔡榮岳
」印文各壹枚，均沒收；又共同犯行使業務登載不實文書罪，各
處有期徒刑肆月，如易科罰金，均以新臺幣壹仟元折算壹日。如
附表二所示之自主檢查表上，偽造「蔡榮岳」之署名各壹枚均沒
收；又共同犯詐欺取財罪，各處有期徒刑伍月，如易科罰金，均
以新臺幣壹仟元折算壹日。如附表三所示之自主檢查表上，偽造
「蔡榮岳」之署名各壹枚，均沒收。應執行有期徒刑壹年，如易
科罰金，均以新臺幣壹仟元折算壹日。偽造之「蔡榮岳」印章壹
顆及如附表一所示文書之品管人員欄上偽造「蔡榮岳」印文各壹
枚、如附表二、三所示之自主檢查表上，偽造「蔡榮岳」之署名
各壹枚，均沒收。
    犯罪事實
一、李弘文係設於宜蘭縣宜蘭市○○路97號弘井機械有限公司（
    下稱弘井公司）之董事長，李建廷則為該公司之經理，均為
    從事業務之人。弘井公司於民國96年6月29日標得由臺灣省
    宜蘭農田水利會（起訴書誤載為臺灣省農田水利會）發包之
    「宜4線2K＋160～2K＋760道路拓寬五股抽排站移設工程」
    （下稱本案工程）。而公共工程依「公共工程施工品質管理
    作業要點」規定，應置品管人員，李弘文及李建廷為符合本
    案工程契約及上開作業要點之規定，以便進行主體工程施作
    ，明知弘井公司並未委任蔡榮岳擔任本案工程之品管工程師
    ，竟共同基於業務登載不實之犯意聯絡，由李建廷於96年7
    月間某日，先至宜蘭縣宜蘭市某印章店，委由該店不知情之
    人員偽刻「蔡榮岳」印章1顆，再於數日後以上開偽造之印
    章，用印在其業務範圍內所製作如附表一所示文書之品管人
    員欄上，偽造「蔡榮岳」之印文後，再交付不知情之臺灣省
    宜蘭農田水利會以為行使，而得順利進行主體工程施作。
二、李弘文與李建廷於本案工程第一期施工完成時，為領取第一
    次估驗款，復共同基於業務登載不實之犯意聯絡，未經蔡榮
    岳之授權，於96年10月底某日，由李建廷接續在其業務範圍
    內所製作如附表二所載自主檢查表上，偽簽「蔡榮岳」之姓
    名，以製作不實之工程自主檢查表，再交付臺灣省宜蘭農田
    水利會予以保存、備查。
三、李弘文與李建廷另於本案工程竣工後，為辦理本案工程之結
    算，復共同基於業務登載不實及意圖為弘井公司不法所有之
    犯意聯絡，未經蔡榮岳之授權，於97年4月8日前2、3日之某
    日，由李建廷接續在其業務範圍內所製作如附表三所載自主
    檢查表上，偽簽「蔡榮岳」之姓名，以製作不實之工程自主
    檢查表，再交付臺灣省宜蘭農田水利會予以保存、備查，以
    辦理結算。臺灣省宜蘭農田水利會因此陷於錯誤，認上開自
    主檢查表係蔡榮岳所製作，而給付弘井公司品管作業費新臺
    幣（下同）32,253.1元。嗣因蔡榮岳於97年7月間至行政院
    公共工程委員會網站瀏覽網頁時發現，並向臺灣省宜蘭農田
    水利會查詢後始悉上情。
四、案經蔡榮岳訴由臺灣宜蘭地方法院檢察署檢察官偵查起訴。
    理  由
一、本件被告之供述及被告以外之人於審判外之陳述暨相關筆錄
    、書證（以下所引據者），檢察官、被告及其辯護人均未於
    本案言詞辯論終結前聲明異議。本院審酌該等陳述、筆錄、
    書證作成時之情況，亦無何等違背刑事訴訟程序或顯不可信
    之情形，倘以之作為本案認定犯罪事實之基礎，尚屬適當，
    爰依刑事訴訟法第159條第1項、第159條之5等規定，認均具
    有證據能力，合先敘明。
二、訊據被告李弘文、李建廷對於上述如何委由該店不知情之人
    員偽刻「蔡榮岳」印章1顆，再將之用印如附表一所載文書
    之品管人員欄上，及在如附表二、三所示之自主檢查表上，
    偽簽「蔡榮岳」之署名，而弘井公司亦自臺灣省宜蘭農田水
    利會領得品管作業費32,253.1元等事實供承不諱，核與告訴
    人蔡榮岳於偵、審中之指訴：其未擔任弘井公司就本案工程
    之品管人員等語，及證人即臺灣省宜蘭農田水利會之助理工
    程師吳岳峰於偵查中之證述情節相符，並有附表一、二、三
    等文件及宜蘭農田水利會代辦工程決算書在卷足資佐證。再
    被告二人偽造附表一、二、三等文件，交付臺灣省宜蘭農田
    水利會予以保存、備查，方能分別進行主體工程施作、領取
    第一次估驗款及辦理結算，足證渠等有行使上開文書之犯行
    。又渠等明知未委請告訴人蔡榮岳擔任本案工程之品管人員
    ，竟仍由弘井公司向臺灣省宜蘭農田水利會領得品管作業費
    ，足證其有為該公司不法所有之意圖，而向臺灣省宜蘭農田
    水利會詐領得上開金額之事實甚明。綜上，本案事證明確，
    被告2人犯行均堪以認定。
三、查被告李弘文、李建廷分係弘井公司董事長、經理，弘井公
    司標得本案工程，而該工程屬公共工程，則依契約及「公共
    工程施工品質管理作業要點」規定，應置品管人員，由弘井
    公司就本案工程負責全面性自主品管，並製作相關文書，故
    其二人均為從事業務之人。是核被告二人所為，均係犯刑法
    第216條、第215條行使業務登載不實文書罪及刑法第339條
    第1項之詐欺取財罪。起訴書以被告二人所為，係犯刑法第
    216條、第210條之行使偽造私文書罪，容有誤會，應變更其
    起訴法條。又檢察官雖漏未審酌被告行使業務上登載不實之
    施工計畫書送審核章表及施工計畫書簽核頁等犯行，及漏未
    斟酌被告二人於97年4月8日前2、3日偽造上述自主檢查表交
    付臺灣省宜蘭農田水利會以辦理結算，以領取品管作業費，
    為弘井公司牟有前揭不法利益，而未論及刑法第339條第1項
    之詐欺犯行，惟其基本社會事實同一，本院自均應予擴張起
    訴範圍，並予以審理。又被告偽造「蔡榮岳」之印章，持該
    印章蓋用在附表一所示文件之品管人員欄上；另附表二、三
    所示之自主檢查表上偽造「蔡榮岳」之簽名，渠等偽造印章
    、印文、署押之行為，均屬業務登載不實文書之部分行為，
    不另論罪。再渠等於業務上登載不實文書後復持以行使，業
    務登載不實文書之低度行為應為行使之高度行為所吸收，亦
    均不另論罪。又渠等利用不知情之刻印業者偽造「蔡榮岳」
    之印章，為間接正犯。渠等接續在附表一所示文件之品管人
    員欄上，偽造「蔡榮岳」之印文；暨於96年10月底某日接續
    在附表二所示自主檢查表上；及於97年4月8日前2、3日接續
    在附表三所示自主檢查表上偽簽「蔡榮岳」以製作不實之工
    程自主檢查表，並交付臺灣省農田水利會予以保存、備查，
    均係利用同一機會，就同一犯罪構成事實，本於單一犯意接
    續進行，以實現一犯罪構成要件之單一行為，屬接續犯，為
    包括之一罪。檢察官認渠等於96年10月底某日接續偽造如附
    表二所示之自主檢查表，及97年4月8日前2、3日接續偽造如
    附表三所示之自主檢查表等犯行，為接續犯，僅認定一罪，
    容有誤會。又渠等以一行使業務登載不實文書行為，而犯行
    使業務登載不實文書及詐欺取財犯行，為想像競合犯，應依
    刑法第55條從一重之詐欺取財罪處斷。再渠等所犯上開二次
    行使業務登載不實文書犯行及詐欺取財犯行，犯意各別，行
    為互異，應予分論併罰。爰審酌被告二人為求工程進行順利
    ，明知未委任蔡榮岳擔任本案工程之品管工程師，竟仍以蔡
    榮岳之名義，製作上開不實文書，交予臺灣省宜蘭農田水利
    會，為本案工程之進行、領取估驗款及結算，並使弘井公司
    領得品管作業費，足以損害告訴人蔡榮岳及臺灣省宜蘭農田
    水利會對工程管理正確性，惟渠等於審理時坦承犯行，品管
    作業費亦已於從工程保固金中扣抵等一切情狀，分別量處如
    主文所示之刑，並均分別諭知易科罰金之折算標準。又本件
    被告行為後，刑法第41條已於98年12月30日修正公布，並於
    自99年1月1日生效，修正前刑法第41條第8項規定：「第1項
    至第3項規定於數罪併罰，其應執行之刑未逾6個月者，亦適
    用之。」，修正後刑法第41條第8項則規定：「第1項至第4
    項及第7項之規定，於數罪併罰之數罪均得易科罰金或易服
    社會勞動，其應執行之刑逾6月者，亦適用之。」，修正後
    規定將數罪併罰之數罪均得易科罰金，其應執行之刑逾6月
    者，亦得易科罰金，經比較新舊法後，適用修正後刑法第41
    條第8項規定較有利於被告，依刑法第2條第1項但書規定，
    自應適用修正後刑法第41條第1項、第8項規定諭知易科罰金
    折算標準，並定其應執行之刑，及均諭知易科罰金之折算標
    準。
四、未扣案之偽造「蔡榮岳」印章1顆，被告李建廷陳稱尚在弘
    井公司等語（詳本院卷二第29頁），尚未滅失。另如附表一
    所示文書之品管人員欄上，所載偽造「蔡榮岳」之印文各1
    枚，暨如附表二、三所示自主檢查表上偽造「蔡榮岳」之署
    名各1枚，應均依刑法第219條規定沒收。
五、再有關本案工程之材料、設備品質檢驗紀錄檢查表，業已滅
    失之事實，業據臺灣省宜蘭農田水利會以98年12月17日宜農
    水工字第0980009179號函覆：「有關本案工程之材料、設備
    品質檢驗紀錄檢查表，因先前影印予本案告訴人蔡榮岳先生
    之資料曾打開相關卷宗影印，並未即時裝訂回去，致不慎遺
    失，唯其材料設備品質檢驗照片資料檔案仍留存於卷宗內（
    見編號42～50頁），併予敘明。」等語（詳本院卷第30頁）
    。而被告二人否認有偽造工程之材料、設備品質檢驗紀錄檢
    查表，則因無其他證據足資證明渠等有偽造工程之材料、設
    備品質檢驗紀錄檢查表，本院自難就該部分，認被告二人亦
    有偽造文書等之犯行，併此敘明。
六、告訴人以被告二人除涉犯本案之偽造文書罪以外，因行政院
    公共工程委員會規定任何一件工程標案在得標後，廠商必須
    依規定時間內，將技師、工地主任、品管人員、勞工安全衛
    生相關人員證照影本編製施工、品質、勞安計畫書送審。送
    審合格後開工前，相關人員必須親持證照、身分證，填具切
    結書、授權書並簽名後，由業主監造單位再審核，則本案之
    業主臺灣省宜蘭農田水利會如有確實審核，當不可能有讓渠
    等有可乘之機。且本案工程所使用之材料，並非工程契約書
    上所載之不銹鋼材質SUS304，臺灣省宜蘭農田水利會為工程
    驗收時，當可查知，故被告二人及臺灣省宜蘭農田水利會之
    職員或涉犯他罪云云。按法院不得就未經起訴之犯罪審判，
    刑事訴訟法第268條定有明文。查告訴人所指本案工程是否
    有偷工減料，及臺灣省宜蘭農田水利會之職員是否知悉，甚
    至共謀不法等情節，與起訴之犯罪事實，難認有一罪之關係
    。而此部分既未經檢察官提起公訴，自非本院所得審究，而
    應由檢察官另行偵查，附此敘明。
據上論斷，應依刑事訴訟法第299條第1項前段、第300條，刑法
第2條第1項但書、第28條、第216條、第215條、第339條第1項、
第55條、第41條第1項、第8項、第219條、第51條第5款，判決如
主文。
本案經檢察官王清白到庭執行職務。
中    華    民    國    99    年    11    月    23    日
               刑事第二庭  審判長法  官  林惠玲
                                 法  官  蘇錦秀
                                 法  官  張育彰
以上正本證明與原本無異。
如不服本判決應於收受本判決後10日內向本院提出上訴書狀，並
應敘述具體理由。若未敘述理由者，應於上訴期間屆滿後20日內
向本院補提理由書狀(均須按他造當事人之人數附繕本)。
                                 書記官  陳靜宜
中    華    民    國    99    年    11    月    23    日
附錄本案論罪科刑法條全文
中華民國刑法第215條
從事業務之人，明知為不實之事項，而登載於其業務上作成之文
書，足以生損害於公眾或他人者，處3年以下有期徒刑、拘役或5
百元以下罰金。
中華民國刑法第216條
行使第210條至第215條之文書者，依偽造、變造文書或登載不實
事項或使登載不實事項之規定處斷。
中華民國刑法第339條第1項
意圖為自己或第三人不法之所有，以詐術使人將本人或第三人之
物交付者，處5年以下有期徒刑、拘役或科或併科1千元以下罰金
。
附表一
一、「宜4線2K＋160～2K＋760道路拓寬五股抽排站移設工程」
    品質計畫書封面。
二、「宜4線2K＋160～2K＋760道路拓寬五股抽排站移設工程」
    品質計畫書送審核章表。
三、「宜4線2K＋160～2K＋760道路拓寬五股抽排站移設工程」
    品質計畫書簽核頁。
四、「宜4線2K＋160～2K＋760道路拓寬五股抽排站移設工程」
    施工計畫書送審核章表及施工計畫書簽核頁。
附表二
一、96年7月30日之開挖（放樣）工程自主檢查表。
二、96年7月31日之開挖（放樣）工程自主檢查表。
三、96年8月1日之開挖（放樣）工程自主檢查表。
四、96年8月3日之混凝土工程自主檢查表。
五、96年8月5日之混凝土工程自主檢查表。
六、96年8月9日之混凝土工程自主檢查表。
七、96年8月17日之混凝土工程自主檢查表。
八、96年9月10日之混凝土工程自主檢查表。
九、96年9月23日之混凝土工程自主檢查表。
十、96年8月13日之模板工程自主檢查表。
十一、96年8月15日之模板工程自主檢查表。
十二、96年8月16日之模板工程自主檢查表。
十三、96年9月5日之模板工程自主檢查表。
十四、96年9月6日之模板工程自主檢查表。
十五、96年9月7日之模板工程自主檢查表。
十六、96年9月9日之模板工程自主檢查表。
十七、96年9月14日之模板工程自主檢查表。
十八、96年9月16日之模板工程自主檢查表。
十九、96年9月20日之模板工程自主檢查表。
二○、96年9月21日之模板工程自主檢查表。
二一、96年8月4日之鋼筋工程自主檢查表。
二二、96年8月5日之鋼筋工程自主檢查表。
二三、96年8月6日之鋼筋工程自主檢查表。
二四、96年8月11日之鋼筋工程自主檢查表。
二五、96年8月14日之鋼筋工程自主檢查表。
二六、96年9月8日之鋼筋工程自主檢查表。
二七、96年9月15日之鋼筋工程自主檢查表。
二八、96年9月22日之鋼筋工程自主檢查表。
附表三
一、97年1月21日之開挖（放樣）工程自主檢查表。
二、97年1月23日之模板工程自主檢查表。
三、97年1月24日之模板工程自主檢查表。
四、97年1月25日之模板工程自主檢查表。
五、97年1月22日之鋼筋工程自主檢查表。
六、97年2月25日之制水閘門工程自主檢查表。
七、97年2月25日之豎軸抽水機工程自主檢查表

司法院資訊處製作；財團法人民間司法改革基金會備份。
